ACORDAO-COMPLETO-2409244

ACÓRDÃO 12348/2020 ATA 39/2020 - PRIMEIRA CÂMARA

VISTOS, relatados e discutidos estes autos de tomada de contas especial instaurada pelo Instituto Nacional de Colonização e Reforma Agrária (Incra) em desfavor da Fundação de Apoio à Educação e ao Desenvolvimento Tecnológico do Maranhão (Funcema) e de seu então Diretor Superintendente, Jorgimar Vicente Nogueira, em razão de irregularidades na prestação de contas do Convênio CRT/MA 12000/2007 (Siafi 600.136) , tendo por objeto a  escolarização no 1° segmento do Ensino Fundamental (1ª a 4ª  séries) de 1.120 alunos, bem como a capacitação pedagógica de 56 monitores, trabalhadores rurais, e assentados de projetos de assentamento de reforma agrária do estado do Maranhão,
ACORDAM os Ministros do Tribunal de Contas da União, reunidos em sessão da 1ª Câmara, ante as razões expostas pelo Relator, em:
9.1. considerar revéis Jorgimar Vicente Nogueira e a Fundação de Apoio à Educação e ao Desenvolvimento Tecnológico do Maranhão, dando-se prosseguimento aos autos, nos termos do art. 12, § 3º, da Lei 8.443/1992; 
9.2. julgar, com fundamento nos arts. 1º, inciso I, 16, inciso III, alíneas "b" e "c", 19 e 23, inciso III, da Lei 8.443, de 16 de julho de 1992, irregulares as contas de Jorgimar Vicente Nogueira e da Fundação de Apoio à Educação e ao Desenvolvimento Tecnológico do Maranhão, condenando-os, solidariamente, ao pagamento da quantia de R$ 342.056,74 (trezentos e quarenta e dois mil, cinquenta e seis reais, e setenta e quatro centavos) , fixando-lhes o prazo de quinze dias, a contar da notificação, para que seja comprovado, perante o tribunal (art. 214, inciso III, alínea "a", do Regimento Interno) , o recolhimento da dívida aos cofres do Instituto Nacional de Colonização e Reforma Agrária (Incra) , atualizada monetariamente e acrescida dos juros de mora calculados a partir de 4/11/2010 até a data do efetivo recolhimento, na forma prevista na legislação em vigor;
9.3. aplicar a Jorgimar Vicente Nogueira e à Fundação de Apoio à Educação e ao Desenvolvimento Tecnológico do Maranhão, com fundamento no art. 57 da Lei 8.443/92, multa individual no valor de R$ 35.000,00 (trinta e cinco mil reais) , fixando-lhes o prazo de quinze dias, a contar da notificação, para comprovar, perante o Tribunal, nos termos do art. 214, inciso III, alínea "a", do RI/TCU, o recolhimento das referidas quantias ao Tesouro Nacional, atualizadas monetariamente desde a data do presente acórdão até a do efetivo recolhimento, se forem pagas após o vencimento, na forma da legislação em vigor;
9.4. autorizar, desde logo, nos termos do art. 28, inciso II, da Lei 8.443/92, a cobrança judicial das dívidas caso não atendida as notificações; 
9.5. remeter cópia deste acórdão à Procuradoria da República no Estado do Maranhão, nos termos do art. 16, § 3º, da Lei 8.443/1992, c/c o § 7º do art. 209 do Regimento Interno do TCU, para adoção das medidas cabíveis; e
9.6. dar ciência desta deliberação aos responsáveis.

Tomada de contas especial instaurada pelo Instituto Nacional de Colonização e Reforma Agrária (Incra) tendo por objeto a  escolarização no 1° segmento do Ensino Fundamental (1ª a 4ª  séries) de 1.120 alunos, bem como a capacitação pedagógica de 56 monitores, trabalhadores rurais, e assentados de projetos de assentamento de reforma agrária do estado do Maranhão

Primeira Câmara

Instituto Nacional de Colonização e Reforma Agrária (Incra).

3. Responsáveis: Fundação de Apoio à Educação e ao Desenvolvimento Tecnológico do Maranhão - Funcema (CNPJ 04.178.081/0001-75) e Jorgimar Vicente Nogueira (CPF XXX.840.863-XX).

13.1. Ministros presentes: Walton Alencar Rodrigues (Presidente), Benjamin Zymler e Bruno Dantas.
13.2. Ministro-Substituto convocado: Marcos Bemquerer Costa.
13.3. Ministros-Substitutos presentes: Augusto Sherman Cavalcanti (Relator) e Weder de Oliveira.

AUGUSTO SHERMAN

A Secex-TCE elaborou a instrução de mérito à peça 45, transcrita a seguir, a qual recebeu a aprovação dos dirigentes daquela unidade técnica:
"INTRODUÇÃO
	Trata-se de Tomada de Contas Especial instaurada pelo Instituto Nacional de Colonização e Reforma Agrária -  INCRA em desfavor da Fundação de Apoio à Educação e ao Desenvolvimento Tecnológico do Maranhão - FUNCEMA e do Sr. Jorgimar Vicente Nogueira, Diretor Superintendente da FUNCEMA no período de 6/5/2005 a 22/8/2014, CPF XXX.840.863-XX, em razão de irregularidades na prestação de contas do convênio CRT/MA 12000/2007 - Siafi 600.136, (peça 8, p. 21-27) , realizado entre o INCRA e a FUNCEMA, que tinha por objeto a  escolarização no 1° segmento do Ensino Fundamental (1ª a 4ª  séries) , de 1.120 alunos e alunas, bem como a capacitação pedagógica de 56 monitores, trabalhadores e trabalhadoras rurais, assentados e assentadas de projetos de assentamento de reforma agrária do estado do Maranhão.
HISTÓRICO	
2.	O Convenio foi firmado no valor de R$ 2.032.403,81, sendo R$ 2.012.281,00 à conta do concedente e R$ 20.122,81 à contrapartida do convenente, conforme alteração realizada no primeiro termo aditivo, (peça 3, p. 36) . Teve vigência de 11/12/2007 a 11/12/2009, sendo prorrogado por intermédio do 5º Termo Aditivo até 11/7/2011, (peça 5 p. 98-99) , com prazo para a apresentação da prestação de contas até 60 dias após, (peça 8, p. 25) . Foram liberados R$ 2.012.281,00 por intermédio das seguintes Ordens Bancárias:
	ORDEM BANCÁRIA
	VALOR EM REAIS
	DATA
	PEÇA, PÁGINA

	2007OB904279
	371.427,00
	27/12/2007
	Peça 2, p. 102

	2008OB902549
	469.974,00
	22/9/2008
	Peça 3, P. 57

	2009OB803777
	401.305,00
	9/12/2009
	Peça 5, p. 37

	2009OB803778
	242.135,00
	9/12/2009
	Peça 5, p. 37

	2010OB803212
	527.440,00
	4/11/2010
	Peça 5, p. 94

2.1	Cabe destacar que, embora conste a Ordem Bancária 2007OB904278 no valor de R$ 170.000,00 como sendo do convênio, (peça 11, p. 32) , na realidade ela é de outro convênio, qual seja, o CRT/MA 23.000/2007 - Siafi 600118.
3.	A prestação de contas foi analisada por meio dos documentos presentes na peça 3, p. 67-82, de 18/3/2009; peça 3, p. 95-104, de 24/7/2009; peça 3 p. 111-116 e peça 4, p. 1-11, de 11/9/2009; peça 4, p. 57-72, de 18/3/2009; peça 4, p.79-92, de 11/9/2009; peça 4, p. 95-100 e peça 5, p. 1-4 de 5/11/2009; peça 6, p. 80-85 e peça 7, p. 1-13, de 12/9/2014.
4.	O fundamento para a instauração da Tomada de Contas Especial, conforme apontado no Relatório de TCE, (peça 11, p. 32-39) , foi irregularidades na prestação de contas.
5.	Diante do não saneamento das irregularidades apontadas e da não devolução dos recursos, instaurou-se a Tomada de Contas Especial. No Relatório de Tomada de Contas Especial, (peça 11, p. 32-39) , concluiu-se que o prejuízo importaria no valor total original de R$ 738.678,29, imputando-se a responsabilidade à Fundação de Apoio à Educação e ao Desenvolvimento Tecnológico do Maranhão - FUNCEMA e ao Sr. Jorgimar Vicente Nogueira, Diretor Superintendente da FUNCEMA.
6.	O Relatório de Auditoria 9/2017 da Controladoria Geral da União, (peça 11, p. 52-54) , ratificou o posicionamento do Tomador de Contas. Após serem emitidos o Certificado de Auditoria, o Parecer do Dirigente do Órgão de Controle Interno e o Pronunciamento Ministerial, (peça 11, P. 55-56; 57-58 e 61) , o processo foi remetido a esse Tribunal.
7.	Uma vez remetidos os autos a este Tribunal para fins de apreciação e julgamento, em sede de instrução preliminar (peça 16) , a análise dos pressupostos de procedibilidade previstos na IN/TCU 71/2012 verificou que não havia óbices preliminares que impedissem o prosseguimento desta tomada de contas especial, uma vez que não se configurou o transcurso de mais de dez anos entre o fato gerador e a primeira notificação válida dos responsáveis pela autoridade administrativa competente. Ademais, o valor atualizado do débito apurado (sem juros) em 1/1/2017 era superior a R$ 100.000,00, na forma estabelecida conforme os arts. 6º, inciso I, e 19 da IN/TCU 71/2012, modificada pela IN/TCU 76/2016.
8.	Após as considerações técnicas acerca da apuração dos fatos, identificação dos responsáveis e quantificação do dano para fins de ressarcimento, a análise preliminar pugnou pela citação e audiência dos responsáveis com os seguintes contornos (peça 16, p. 8-10) :
'22.1) realizar a citação da Fundação de Apoio à Educação e ao Desenvolvimento Tecnológico do Maranhão - FUNCEMA, CNPJ 04.178.081/0001-75 e do Sr. Jorgimar Vicente Nogueira, CPF XXX.840.863-XX, com fundamento nos arts. 10, § 1º, e 12, incisos I e II, da Lei 8.443/1992 c/c o art. 202, incisos I e II, do RI/TCU, para que, no prazo de quinze dias, apresentem alegações de defesa e/ou recolham, solidariamente, aos cofres do Instituto Nacional de Colonização e Reforma Agrária - INCRA, as quantias abaixo indicadas, atualizadas monetariamente a partir das respectivas datas até o efetivo recolhimento, abatendo-se na oportunidade a quantia eventualmente ressarcida, na forma da legislação em vigor, em decorrência da irregularidade descrita abaixo: 
Irregularidade: não comprovação do uso regular dos recursos públicos transferidos por intermédio do CRT/MA 12000/2007 - Siafi 600.136, em razão da impugnação de despesas, por conta das seguintes condutas, conforme Análise Financeira 29/2014 do INCRA, de 12/9/2014: 
A) Não apresentação dos recibos solicitados nas análises de prestações de contas anteriores - R$ 1.900,00.
B) Ausência dos comprovantes das despesas realizadas. Foi apresentada apenas uma relação de pagamentos de coordenadores, com as respectivas assinaturas. Ficou pendente a apresentação dos respectivos recibos e comprovantes de depósitos. R$ 3.754,00 em 29/02/2008.
C) Devolução do valor de rendimentos que deixaram de ser ganhos sobre débitos indevidos na conta do convênio: R$ 3.366,71.
D) Irregularidades na comprovação de despesas com passagens e deslocamentos: R$ 30.623,00
E) Pagamento a servidora pública pertencente ao quadro do IFMA, contrariando o disposto no art. 8º da IN/01/97: R$ 10.260,00.
F) Ausência de notas fiscais na comprovação de despesas com hospedagem e alimentação: R$ 17.269,50.
G) Ausência de comprovantes das despesas realizadas, referente ao cheque 850559 - R$ 15.300,00
H)  Valor que deixou de render na poupança por retirada e não uso da convenente: R$ 1.724,63
I)  Valor que deixou de render na poupança por realizar despesas não previstas no plano de trabalho R$ 1.393,10
J)  Despesas sem documentação: R$ 74.764,66
K) Despesas com deslocamento sem documentação adequada: R$ 81.151,90 - R$ 83.348,90
L)  Pagamento irregular a servidor público: R$ 6.840,00
M) Despesas com hospedagem e alimentação sem a comprovação de notas fiscais: R$ 20.082,00.
N) Pagamento feito junto a ASSUMA sem a apresentação de nota fiscal: R$ 32.110,00.
O) Despesas com deslocamento sem documentação adequada: R$ 36.606,80.
P)  Despesas de hospedagem e alimentação, sem a comprovação por notas fiscais: R$ 14.850,00.
Dispositivos infringidos: art. 37, caput c/c o art. 70, parágrafo único, da Constituição da República Federativa do Brasil, art. 145 do Decreto 93.872/1986, arts. 62 e 63 da Lei 4.320/1964, arts. 20 e 30 da Instrução Normativa 1/1997 da Secretaria do Tesouro Nacional 
Quantificação do débito
	DATA
	VALOR EM REAIS

	4/11/2010
	353.833,30

Valor do débito atualizado até 4/9/2018: R$ 568.645,50 - (Demonstrativo de débito presente na peça 14) .
Cofre para recolhimento: Instituto Nacional de Colonização e Reforma Agrária - INCRA 
Conduta: não comprovar o uso regular dos recursos públicos transferidos por intermédio do convênio CRT/MA 12000/2007 - Siafi 600.136, , em razão da impugnação de despesas, por conta das seguintes condutas, conforme Análise Financeira 29/2014 do INCRA, de 12/9/2014: 
A) Não apresentação dos recibos solicitados nas análises de prestações de contas anteriores - R$ 1.900,00.
B) Ausência dos comprovantes das despesas realizadas. Foi apresentada apenas uma relação de pagamentos de coordenadores, com as respectivas assinaturas. Ficou pendente a apresentação dos respectivos recibos e comprovantes de depósitos. R$ 3.754,00 em 29/02/2008.
C) Devolução do valor de rendimentos que deixaram de ser ganhos sobre débitos indevidos na conta do convênio: R$ 3.366,71.
D) Irregularidades na comprovação de despesas com passagens e deslocamentos: R$ 30.623,00
E) Pagamento a servidora pública pertencente ao quadro do IFMA, contrariando o disposto no art. 8º da IN/01/97: R$ 10.260,00.
F) Ausência de notas fiscais na comprovação de despesas com hospedagem e alimentação: R$ 17.269,50.
G) Ausência de comprovantes das despesas realizadas, referente ao cheque 850559 - R$ 15.300,00
H)  Valor que deixou de render na poupança por retirada e não uso da convenente: R$ 1.724,63
I)  Valor que deixou de render na poupança por realizar despesas não previstas no plano de trabalho R$ 1.393,10
J)  Despesas sem documentação: R$ 74.764,66
K) Despesas com deslocamento sem documentação adequada: R$ 81.151,90 - R$ 83.348,90
L)  Pagamento irregular a servidor público: R$ 6.840,00
M) Despesas com hospedagem e alimentação sem a comprovação de notas fiscais: R$ 20.082,00.
N) Pagamento feito junto a ASSUMA sem a apresentação de nota fiscal: R$ 32.110,00.
O) Despesas com deslocamento sem documentação adequada: R$ 36.606,80.
P)  Despesas de hospedagem e alimentação, sem a comprovação por notas fiscais: R$ 14.850,00.
Nexo de causalidade: A não comprovação do uso regular dos recursos públicos transferidos por intermédio do convênio CRT/MA 12000/2007 - Siafi 600.136, em razão da impugnação de despesas, conforme Análise Financeira 29/2014, do INCRA, de 12/9/2014, resulta em dano ao Erário pelo valor original de R$ 353.833,30. 
22.2 Realizar a citação da Fundação de Apoio à Educação e ao Desenvolvimento Tecnológico do Maranhão - FUNCEMA, CNPJ 04.178.081/0001-75, com fundamento nos arts. 10, § 1º, e 12, incisos I e II, da Lei 8.443/1992 c/c o art. 202, incisos I e II, do RI/TCU, para que, no prazo de quinze dias, apresente alegações de defesa e/ou recolha, aos cofres do Instituto Nacional de Colonização e Reforma Agrária - INCRA, a quantia abaixo indicada, atualizada monetariamente a partir da respectiva data até o efetivo recolhimento, abatendo-se na oportunidade a quantia eventualmente ressarcida, na forma da legislação em vigor, em decorrência da irregularidade descrita abaixo: 
Irregularidade: ausência de comprovação de parte da aplicação proporcional da contrapartida, referente ao Convênio CRT/MA 12000/2007 - Siafi 600.136
Dispositivos infringidos: art. 37, caput c/c o art. 70, parágrafo único, da Constituição da República Federativa do Brasil, art. 145 do Decreto 93.872/1986, art. 7º, inciso XIII da Instrução Normativa 1/1997 da Secretaria do Tesouro Nacional e art. 73, caput e parágrafo único, da Portaria Interministerial 507/2011.
Quantificação do débito: 
	DATA
	VALOR EM REAIS

	11/7/2011
	R$ 8.370,80

Valor do débito atualizado até 4/9/2018: R$ 12.763,80 - (Demonstrativo de débito presente na peça 15) .
Cofre para recolhimento: Instituto Nacional de Colonização e Reforma Agrária - INCRA 
Conduta: não comprovar parte da aplicação proporcional da contrapartida, referente ao Convênio CRT/MA 12000/2007 - Siafi 600.136
Nexo de causalidade: a não comprovação de parte da aplicação proporcional da contrapartida, referente ao Convênio CRT/MA 12000/2007 - Siafi 600.136, resulta em dano ao Erário pelo valor original de R$ 8.370,80.
22.3 Ouvir em audiência o Sr. Jorgimar Vicente Nogueira, com fundamento nos arts. 10, § 1º, e 12, incisos I e III, da Lei 8.443/1992 c/c o art. 202, incisos I e III, do RI/TCU, para que, no prazo de 15 dias, apresente razões de justificativa quanto à seguinte irregularidade:
Irregularidade: ausência de realização de procedimentos licitatórios e pesquisas de preços, como então gestor da Fundação de Apoio à Educação e Desenvolvimento Tecnológico do Maranhão - FUNCEMA, referentes às aquisições de materiais e serviços elencados na Análise Financeira 29/2014 do INCRA, de 12/9/2014, referentes ao Convênio CRT/MA 12000/2007 - Siafi 600.136.
Dispositivos infringidos: art. 37, caput c/c o art. 70, parágrafo único, da Constituição da República Federativa do Brasil e art. 28, inciso X, da IN/STN/N° 01/97. 
Conduta: não realizar procedimentos licitatórios e pesquisas de preços, como então gestor da Fundação de Apoio à Educação e Desenvolvimento Tecnológico do Maranhão - FUNCEMA, referentes às aquisições de materiais e serviços elencados na Análise Financeira 29/2014 do INCRA, de referentes às aquisições de materiais e serviços elencados na Análise Financeira 29/2014 do INCRA, de 12/9/2014, referentes ao Convênio CRT/MA 12000/2007 - Siafi 600.136.'
9.	Nos termos dos pronunciamentos uníssonos (peças 17-18) , a proposta foi, então, acolhida integralmente pela unidade técnica, ocasião em que foi autorizada a citação, de forma individual e em solidariedade, da   FUNCEMA e do Sr. Jorgimar Vicente Nogueira e também a audiência do Sr. Jorgimar Vicente Nogueira, nos termos acima delineados.
10.	Haja vista as tentativas frustradas de notificação da FUNCEMA, consoante os esforços envidados e ainda esgotadas as possibilidades de obtenção de outros domicílios nos sistemas administrativos à disposição desta Corte (peças 19 e  22-27) , foi promovida sua citação mediante o Edital 153/2019-TCU/Secex-TCE, de 10/9/2019 (peça 33) , publicado no Diário Oficial da União 187, Seção 3, de 26/9/2019 (peça 34) , e Edital 574/2019-TCU/Seproc, de 6/12/2019, publicado no Diário Oficial da União 238, Seção 3, de 10/12/2019 (peças 42-43) .
11.	Com relação ao Sr. Jorgimar Vicente Nogueira, observa-se que o Ofício 2368/2019-TCU/Secex-TCE, de 11/10/2018 (peça 20) , encaminhado para fins de citação e audiência, foi entregue de forma exitosa em 30/10/2018 (peça 21) , a partir de endereço oriundo do Sistema CPF da Receita Federal., conforme atesta a respectiva consulta à base de dados (peça 12) .
12.	Não obstante, apesar de devidamente notificados, compulsando os autos, observa-se que os responsáveis epigrafados se mantiveram inertes perante esta Corte de Contas e, desta forma, não se manifestaram quanto às irregularidades a eles imputadas, no prazo regimental fixado.
13.	Assim, os autos foram, então, encaminhados à unidade técnica para fins de instrução e consequente apreciação no mérito pelo Tribunal.
EXAME TÉCNICO
14.	O exame técnico ora proposto compreende a análise da revelia configurada, tomando como base as irregularidades atribuídas à FUNCEMA e ao Sr. Jorgimar Vicente Nogueira, no âmbito da preliminar, em cotejo com os elementos comprobatórios constantes dos autos e os elementos e argumentos que possam ser aproveitados em seu favor em manifestações colhidas na fase interna desta Tomada de Contas Especial, acaso existentes.
15.	Preliminarmente, cumpre tecer breves considerações sobre a forma como são realizadas as comunicações processuais no TCU. A esse respeito, destacam-se o art. 179, do Regimento Interno do TCU (Resolução 155, de 4/12/2002) e o art. 4º, inciso III, § 1º, da Resolução TCU 170, de 30 de junho de 2004, in verbis:
Art. 179. A citação, a audiência ou a notificação, bem como a comunicação de diligência, farse-ão:
I - mediante ciência da parte, efetivada por servidor designado, por meio eletrônico, fac-símile, telegrama ou qualquer outra forma, desde que fique confirmada inequivocamente a entrega da comunicação ao destinatário;
II - mediante carta registrada, com aviso de recebimento que comprove a entrega no endereço do destinatário;
III - por edital publicado no Diário Oficial da União, quando o seu destinatário não for localizado
 (...) 
Art. 3º As comunicações serão dirigidas ao responsável, ou ao interessado, ou ao dirigente de órgão ou entidade, ou ao representante legal ou ao procurador constituído nos autos, com poderes expressos no mandato para esse fim, por meio de:
I - correio eletrônico, fac-símile ou telegrama;
II - servidor designado;
III - carta registrada, com aviso de recebimento;
IV - edital publicado no Diário Oficial da União, quando o seu destinatário não for localizado, nas hipóteses em que seja necessário o exercício de defesa'.
Art. 4º. Consideram-se entregues as comunicações:
I - efetivadas conforme disposto nos incisos I e II do artigo anterior, mediante confirmação da ciência do destinatário;
II - realizadas na forma prevista no inciso III do artigo anterior, com o retorno do aviso de recebimento, entregue comprovadamente no endereço do destinatário;
III - na data de publicação do edital no Diário Oficial da União, quando realizadas na forma prevista no inciso IV do artigo anterior.
§ 1º O endereço do destinatário deverá ser previamente confirmado mediante consulta aos sistemas disponíveis ao Tribunal ou a outros meios de informação, a qual deverá ser juntada ao respectivo processo.
 (...) 
16.	Bem se vê, portanto, que a validade da citação via postal não depende de que o aviso de recebimento seja assinado pelo próprio destinatário da comunicação, o que dispensa, no caso em tela, a entrega do AR em 'mãos próprias'. A exigência da norma é no sentido de o Tribunal verificar se a correspondência foi entregue no endereço correto, residindo aqui a necessidade de certeza inequívoca. 
17.	Não é outra a orientação da jurisprudência do TCU, conforme se verifica dos julgados a seguir transcritos:
Acórdão 3648/2013-TCU-Segunda Câmara | Relator: Ministro José Jorge
São válidas as comunicações processuais entregues, mediante carta registrada, no endereço correto do responsável, não havendo necessidade de que o recebimento seja feito por ele próprio.
Acórdão 1019/2008-TCU-Plenário | Relator: Ministro Benjamin Zymler
É prescindível a entrega pessoal das comunicações pelo TCU, razão pela qual não há necessidade de que o aviso de recebimento seja assinado pelo próprio destinatário. Entregandose a correspondência no endereço correto do destinatário, presume-se o recebimento da citação.
Acórdão 1526/2007-TCU-Plenário | Relator: Ministro Aroldo Cedraz
As comunicações do TCU, inclusive as citações, deverão ser realizadas mediante Aviso de Recebimento - AR, via Empresa Brasileira de Correios e Telégrafos, bastando para sua validade que se demonstre que a correspondência foi entregue no endereço correto.
18.	A validade do critério de comunicação processual do TCU foi referendada pelo Supremo Tribunal Federal, nos termos do julgamento do MS-AgR 25.816/DF, por meio do qual se afirmou a desnecessidade da ciência pessoal do interessado, entendendo-se suficiente a comprovação da entrega do 'AR' no endereço do destinatário:
EMENTA: AGRAVO REGIMENTAL. MANDADO DE SEGURANÇA. DESNECESSIDADE DE INTIMAÇÃO PESSOAL DAS DECISÕES DO TRIBUNAL DE CONTAS DA UNIÃO. ART. 179 DO REGIMENTO INTERNO DO TCU. INTIMAÇÃO DO ATO IMPUGNADO POR CARTA REGISTRADA, INICIADO O PRAZO DO ART. 18 DA LEI nº 1.533/51 DA DATA CONSTANTE DO AVISO DE RECEBIMENTO. DECADÊNCIA RECONHECIDA. AGRAVO IMPROVIDO.
O envio de carta registrada com aviso de recebimento está expressamente enumerado entre os meios de comunicação de que dispõe o Tribunal de Contas da União para proceder às suas intimações.
O inciso II do art. 179 do Regimento Interno do TCU é claro ao exigir apenas a comprovação da entrega no endereço do destinatário, bastando o aviso de recebimento simples.
19.	No caso vertente, foram realizadas inicialmente duas citações da FUNCEMA (peças 19 e 25) , encaminhadas ao endereço identificado a partir de pesquisas realizada pelo TCU no Sistema CPF da Receita Federal e ao endereço do seu representante legal, Sr. Jorgimar Vicente Nogueira Renach (peça 24) , as quais restaram infrutíferas, conforme evidenciado pelos avisos de recebimentos devolvidos pelos CORREIOS e acostados aos autos (peças 22 e 26) .    
20.	Não bastasse isso, haja vista as tentativas frustradas de notificar a referida entidade, consoante os esforços envidados e ainda esgotadas as possibilidades de obtenção de outros domicílios nos sistemas administrativos à disposição desta Corte (peças 23-24 e 35 e 44) , a citação, conforme já explicitado acima, também foi promovida mediante o Edital 153/2019-TCU/Secex-TCE, de 10/9/2019 (peça 33) , publicado no Diário Oficial da União 187, Seção 3, de 26/9/2019 (peças 34) , e Edital 574/2019-TCU/Seproc, de 6/12/2019, publicado no Diário Oficial da União 238, Seção 3, de 10/12/2019 (peças 42-43) . 
21.	Em relação ao Sr. Jorgimar Vicente Nogueira, a citação e a audiência foram encaminhadas ao endereço identificado a partir de pesquisa realizada pelo TCU no Sistema CPF da Receita Federal, conforme evidenciado no expediente (peça 20) , no aviso de recebimento (peça 21) e na respectiva consulta colacionada aos autos (peça 12) .
22.	Verifica-se, pois, que os responsáveis foram notificados, mediante ofício e edital, de forma bastante zelosa, razão pela qual se comprova devidamente a entrega dos respectivos instrumentos em consonância com a lei e a jurisprudência aplicáveis.
23.	Superada a análise acerca da validade das notificações, transcorrido o prazo regimental fixado e mantendo-se inertes os aludidos responsáveis, impõe-se que sejam considerada revéis, dando-se prosseguimento ao processo, com fulcro no art. 12, § 3º, da Lei 8.443, de 16 de julho de 1992.
24.	Nos processos do TCU, a revelia não leva à presunção de que seriam verdadeiras todas as imputações levantadas contra os responsáveis, diferentemente do que ocorre no processo civil, em que a revelia do réu opera a presunção da verdade dos fatos narrados pelo autor. Dessa forma, a avaliação da responsabilidade do agente não pode prescindir da prova existente no processo ou para ele carreada.
25.	Ao não apresentar sua defesa, os responsáveis deixaram de produzir prova da regular aplicação dos recursos sob suas responsabilidades, em afronta às normas que impõem aos gestores públicos a obrigação legal de, sempre que demandados pelos órgãos de controle, apresentar os documentos que demonstrem a correta utilização das verbas públicas, a exemplo do contido no art. 93 do Decreto-Lei 200/67: 'Quem quer que utilize dinheiros públicos terá de justificar seu bom e regular emprego na conformidade das leis, regulamentos e normas emanadas das autoridades administrativas competentes.'
26.	Mesmo as alegações de defesa não sendo apresentadas, considerando o princípio da verdade real que rege esta Corte, procura-se buscar, em manifestações dos responsáveis na fase interna desta tomada de contas especial, documentos e/ou argumentos que possam ser aproveitados em seu favor.
27.	Com efeito, conforme análises empreendidas na fase interna e pela unidade técnica deste Tribunal no bojo da instrução preliminar, constatou-se a não comprovação da boa e regular aplicação de parte dos recursos públicos transferidos à Funcema no âmbito do Convênio CRT/MA 12000/2007.
28.	Eis que, como visto no autos, a Funcema, em inúmeras oportunidades, buscou elucidar as demandas do INCRA em relação às prestações de contas relativas às quatro parcelas de recursos repassadas, a exemplo dos esclarecimentos acostados à Peça 6, p. 53/58, p. 64/77 e à Peça 7, p. 18/21, nos quais, além de apresentar documentos específicos em relação às irregularidades listadas, tentou justificar os problemas formais de comprovação das despesas, a exemplo das despesas de deslocamento e hospedagem/alimentação, alegando a precariedade e grave situação de pobreza dos localidades atendidas pelo projeto, situação essa que esclareceria a comprovação das despesas mediante recibos, ante a inexistência, na grande maioria dos casos, de pessoas jurídicas oficialmente reconhecidas, no caso de hotéis, restaurantes e de transportes regulares, nos locais específicos onde estariam sendo realizados os cursos.
29.	Quanto às despesas com deslocamentos, deve-se esclarecer que, mediante a análise efetivada na prestação de contas apresentada em relação à primeira parcela dos recursos, restou comprovado que tal procedimento já estava previsto desde o início do projeto, com aceitação pelo Incra e pelos asseguradores do PRONERA do uso de transportes alternativos e, consequentemente, dos recibos respectivos, desde que adequadamente apresentados (Peça 4, p. 99/100) .
30.	Com efeito, é possível observar, a partir da leitura da Informação INCRA/SR (12) A4/Nº 14/2013 (peça  5, p. 114-124, e peça 6, p. 1-46) , que somente foram incluídos como débito os valores originários de recibos com informações incompletas ou não comprovadas, como ausência de placas dos veículos e do CPF do beneficiário ou com dados  inexistentes nas bases de dados da Receita Federal ou do DETRAN.
31.	Por fim, quanto aos débitos relativos à ausência de licitação, sem qualquer outra irregularidade aparente, ponto fortemente criticado pela convenente junto à autarquia, lembro que os valores respectivos não foram objeto de citação por parte deste Tribunal e sim de audiência, por constituírem irregularidade de caráter formal.
32.	De qualquer modo, em se tratando de processo em que as partes interessadas não se manifestaram acerca das irregularidades imputadas, não há elementos para que se possa efetivamente aferir e reconhecer a ocorrência de boa-fé na conduta dos responsáveis, podendo este Tribunal, desde logo, proferir o julgamento de mérito pela irregularidade das contas, conforme nos termos dos §§ 2º e 6º do art. 202 do Regimento Interno do TCU.
33.	Nesse sentido, são os Acórdão 2064/2011-TCU-Primeira Câmara, da relatoria do Ministro Ubiratan Aguiar; 6.182/2011-TCU-1ª Câmara, da relatoria do Ministro Weber de Oliveira; 4.072/2010-TCU-1ª Câmara, da relatoria do Ministro Valmir Campelo; 1.189/2009-TCU-1ª Câmara, da relatoria do Ministro Marcos Bemquerer; e 731/2008-TCU-Plenário, da relatoria do Ministro Aroldo Cedraz; dentre outros.	
34.	Realizado o exame acerca da revelia configurada, por derradeiro, no que se refere à ocorrência da prescrição da pretensão punitiva, consoante o incidente de uniformização de jurisprudência deliberado no Acórdão 1441/2016-TCU-Plenário, da relatoria do Ministro Benjamin Zymler, aplica-se o prazo de dez anos previsto no art. 205 do Código Civil vigente, a contar da data de ocorrência do fato tido por irregular.
35.	No presente caso, considera-se o ato irregular praticado em 9/9/2011, adotando-se como parâmetro o prazo final para a apresentação da prestação de contas final (peça 8, p. 25) .
36.	A partir do momento em que o proponente beneficiário não regularizou as pendências apontadas, ou seja, da prestação de contas, nasceu para a Administração Pública a pretensão para sancionar os responsáveis. Somente a partir desse momento, outrossim, estaria o poder público autorizado a cobrar a conformidade da execução do objeto pactuado na proporção dos recursos disponibilizados ao proponente beneficiário.
37.	Já o ato que ordenou as citações e audiência ocorreu em 10/9/2018 (peça 18) , antes, portanto, do transcurso de dez anos entre esse ato e os fatos impugnados, razão pela qual, reconhecida a interrupção do prazo prescricional, conforme preconiza o art. 202, inciso I, do Código Civil vigente, inexiste no presente processo óbice ao exercício da ação punitiva por parte deste Tribunal.
38.	Destarte, é medida que se impõe, desde já, o julgamento irregular das contas do Sr. Jorgimar Vicente Nogueira e da Fundação de Apoio à Educação e ao Desenvolvimento Tecnológico do Maranhão - FUNCEMA, condenando-os, em solidariedade, ao pagamento dos débitos apurados, impondo, aos dois, de forma individual, a multa do art. 57 da Lei 8.443/1992, bem como a multa do art. 58, inciso I, da mesma lei, exclusivamente ao Sr. Jorgimar Vicente Nogueira, ante a alta reprovabilidade das condutas atentatórias à accountability pública. 
CONCLUSÃO
39.	Em face da análise promovida, opera-se a revelia em face do Sr. Jorgimar Vicente Nogueira e da Fundação de Apoio à Educação e ao Desenvolvimento Tecnológico do Maranhão - FUNCEMA e conclui-se que os atos por eles praticados configuraram dano aos cofres públicos federais, nos montantes originais de R$ 353.833,30 e 8.370,80, devido a não comprovação da boa e regular aplicação de parte dos recursos públicos transferidos no âmbito do Convênio CRT/MA 12000/2007.
40.	Mesmo configurada a revelia frente às citações e à audiência deste Tribunal e inexistindo comprovação da boa e regular aplicação de parte dos recursos transferidos, é medida que se impõe dar seguimento ao processo proferindo o julgamento com os elementos até aqui presentes, nos termos do art. 12, §3º, da Lei 8.443/1992, e art. 202, § 8º, do Regimento Interno desta Corte de Contas.
41.	No tocante à aferição quanto à ocorrência de boa-fé na conduta do Sr.  Jorgimar Vicente Nogueira, conforme determina o § 2º do art. 202 do Regimento Interno deste Tribunal, em se tratando de processo em que partes interessadas não se manifestaram acerca das irregularidades imputadas, não há elementos para que se possa efetivamente reconhecê-la, podendo esta Corte de Contas, desde logo, proferir julgamento de mérito pela irregularidade das contas, nos termos do § 6º de mesma norma regimental.
42.	Tal interpretação decorre da compreensão de que, relativamente à fiscalização dos gastos públicos, privilegia-se como princípio básico a inversão do ônus da prova, pois cabe ao gestor comprovar a boa aplicação dos dinheiros e valores públicos sob sua responsabilidade.
43.	Destarte, desde logo, devem as contas do Sr. Jorgimar Vicente Nogueira e da Fundação de Apoio à Educação e ao Desenvolvimento Tecnológico do Maranhão - FUNCEMA ser julgadas irregulares, com fundamento nos arts. 1º, inciso I, 16, inciso III, alínea 'b' e 'c', e § 2º, da Lei 8.443/1992 c/c os arts. 19 e 23, inciso III, da mesma Lei, e com os arts. 1º, inciso I, 209, incisos II e III, e § 5º, 210 e 214, inciso III, do Regimento Interno deste Tribunal, procedendo-se à condenação em débito, com a aplicação das multas previstas nos arts. 57 e 58, inciso II, da Lei 8.443/1992, a primeira, por conta dos débitos, e a segunda, por conta da irregularidade concernente à não realização de procedimentos licitatórios nos casos identificados nos autos, nesse último caso afetando apenas o Sr. Jorgimar Vicente Nogueira.
PROPOSTA DE ENCAMINHAMENTO
44.	Diante do exposto, submetem-se os autos à consideração superior, propondo ao Tribunal:
44.1.	considerar revéis o Sr. Jorgimar Vicente Nogueira (CPF: XXX.840.863-XX) e a Fundação de Apoio à Educação e ao Desenvolvimento Tecnológico do Maranhão - FUNCEMA (CNPJ: 04.178.081/0001-75) , com fundamento no § 3º, art. 12, Lei 8.443, de 16 de julho de 1992;
44.2.	com fundamento nos arts. 1º, inciso I, 16, inciso III, alíneas 'b' e 'c', e § 2º, da Lei 8.443/1992 c/c os arts. 19 e 23, inciso III, da mesma Lei, e com arts. 1º, inciso I, 209, incisos II e III e § 5º, 210 e 214, inciso III, do Regimento Interno deste Tribunal, que sejam julgadas irregulares as contas do Sr. Jorgimar Vicente Nogueira (CPF: XXX.840.863-XX) e da Fundação de Apoio à Educação e ao Desenvolvimento Tecnológico do Maranhão - FUNCEMA (CNPJ: 04.178.081/0001-75) , e condená-los ao pagamento das quantias a seguir especificadas, com a fixação do prazo de quinze dias, a contar da notificação, para comprovar, perante o Tribunal (art. 214, inciso III, alínea 'a', do Regimento Interno) , o recolhimento da dívida aos cofres do INCRA, atualizada monetariamente e acrescida dos juros de mora, calculados a partir da data discriminada, até a data do recolhimento, na forma prevista na legislação em vigor:
44.2.1.	Sr. Jorgimar Vicente Nogueira (CPF: XXX.840.863-XX) e Fundação de Apoio à Educação e ao Desenvolvimento Tecnológico do Maranhão - FUNCEMA (CNPJ: 04.178.081/0001-75) :
	Valor original (R$) 
	Data da ocorrência

	353.833,30
	4/11/2010

Valor atualizado até 3/03/2020: R$ 719.584,87
44.2.2.	Fundação de Apoio à Educação e ao Desenvolvimento Tecnológico do Maranhão - FUNCEMA (CNPJ: 04.178.081/0001-75) :
	Valor original (R$) 
	Data da ocorrência

	8.370,80
	11/7/2011

Valor atualizado até 3/03/2020: R$ 15.077,44
44.3.	aplicar ao Sr. Jorgimar Vicente Nogueira (CPF: XXX.840.863-XX) e à Fundação de Apoio à Educação e ao Desenvolvimento Tecnológico do Maranhão - FUNCEMA (CNPJ: 04.178.081/0001-75) , de forma individual, a multa prevista no art. 57 da Lei 8.443/1992 c/c o art. 267 do Regimento Interno, com a fixação do prazo de quinze dias, a contar das notificação, para comprovar, perante o Tribunal (art. 214, inciso III, alínea 'a', do Regimento Interno) , o recolhimento da dívida aos cofres do Tesouro Nacional, atualizada monetariamente desde a data do acórdão que vier a ser proferido até a do efetivo recolhimento, se for paga após o vencimento, na forma da legislação em vigor;
44.4.	aplicar ao Sr. Jorgimar Vicente Nogueira (CPF: XXX.840.863-XX) a multa prevista no art. 58, inciso II, da Lei 8.443/1992 c/c o art. 268, inciso II, do Regimento Interno, com a fixação do prazo de quinze dias, a contar das notificação, para comprovar, perante o Tribunal (art. 214, inciso III, alínea 'a', do Regimento Interno) , o recolhimento da dívida aos cofres do Tesouro Nacional, atualizada monetariamente desde a data do acórdão que vier a ser proferido até a do efetivo recolhimento, se for paga após o vencimento, na forma da legislação em vigor;
44.5.	autorizar, desde logo, nos termos do art. 28, inciso II, da Lei 8.443/1992, a cobrança judicial das dívidas caso não atendidas as notificações;
44.6.	autorizar, caso solicitado, o pagamento das dívidas dos responsáveis em até 36 parcelas mensais e consecutivas, nos termos do art. 26 da Lei 8.443/1992 c/c o art. 217 do Regimento Interno, fixando-lhes o prazo de quinze dias, a contar do recebimento da notificação, para comprovarem perante o Tribunal o recolhimento da primeira parcela, e de trinta dias, a contar da parcela anterior, para comprovar o recolhimento das demais parcelas, devendo incidir sobre cada valor mensal, atualizado monetariamente, os juros de mora devidos, na forma prevista na legislação em vigor;
44.7.	alertar os responsáveis de que a falta de comprovação do recolhimento de qualquer parcela importará no vencimento antecipado do saldo devedor, nos termos do § 2º do art. 217 do Regimento Interno deste Tribunal;
44.8.	enviar cópia do Acórdão a ser prolatado, bem como do Relatório e do Voto que o fundamentarem, à Procuradoria da República no Estado do Maranhão, nos termos do § 3º do art. 16 da Lei 8.443/1992 c/c o § 7º do art. 209 do Regimento Interno do TCU, para adoção das medidas cabíveis;
44.9.	enviar cópia do acórdão que vier a ser proferido ao INCRA e aos responsáveis para ciência, informando que a deliberação, acompanhada do relatório e voto que a fundamentarem, estará disponível para consulta no endereço www.tcu.gov.br/acordaos, além de esclarecer que, caso requerido, o TCU poderá fornecer as correspondentes cópias, em mídia impressa, aos interessados e aos responsáveis arrolados nestes autos."
2.	O MP/TCU, representado pelo Procurador Rodrigo Medeiros Lima, manifesta-se, em parecer à peça 48, de acordo com a proposta da unidade técnica, exceto quanto à devolução dos valores decorrentes de rendimentos financeiros não auferidos.
	É o relatório.

não consta.

Procurador Rodrigo Medeiros Lima.

Tomada de contas especial. Convênio. Não aprovação da prestação de contas. Citação. Revelia. Contas irregulares. Débito. Multa.

TOMADA DE CONTAS ESPECIAL (TCE)

Trata-se de tomada de contas especial instaurada pelo Instituto Nacional de Colonização e Reforma Agrária (Incra) em desfavor da Fundação de Apoio à Educação e ao Desenvolvimento Tecnológico do Maranhão (Funcema) e de seu então Diretor Superintendente, Jorgimar Vicente Nogueira, em razão de irregularidades na prestação de contas do Convênio CRT/MA 12000/2007 (Siafi 600.136) , tendo por objeto a escolarização no 1° segmento do Ensino Fundamental (1ª a 4ª  séries) de 1.120 alunos, bem como a capacitação pedagógica de 56 monitores, trabalhadores rurais, e beneficiários de projetos de assentamento de reforma agrária do estado do Maranhão.
2.	O convênio foi firmado no valor total de R$ 2.032.403,81, sendo R$ 2.012.281,00 à conta do concedente e R$ 20.122,81 a título de contrapartida do convenente. A sua vigência ocorreu no período de 11/12/2007 a 11/7/2011.
3.	A Análise Financeira 29/2014 (peça 6, p. 80-85 e peça 7, p. 1-13) , que consolidou no exame das prestações de contas das quatro parcelas dos recursos liberados, apontou as seguintes irregularidades ensejadoras de débito na execução do ajuste:
	a) não apresentação dos recibos solicitados nas análises de prestações de contas anteriores (R$ 1.900,00) ;
	b) ausência dos comprovantes das despesas realizadas, tendo sido apresentada apenas uma relação de pagamentos de coordenadores, com as respectivas assinaturas, ficando pendente a apresentação dos respectivos recibos e comprovantes de depósitos (R$ 3.754,00) ;
	c) não devolução do valor de rendimentos que deixaram de ser ganhos sobre débitos indevidos na conta do convênio (R$ 3.366,71) ;
	d) irregularidades na comprovação de despesas com passagens e deslocamentos (R$ 30.623,00) ;
e) pagamento a servidora pública pertencente ao quadro do IFMA, contrariando o disposto no art. 8º, inciso II, da IN/01/97 (R$ 10.260,00) ;
f) ausência de notas fiscais para comprovação de despesas com hospedagem e alimentação (R$ 17.269,50) ;
g) ausência de comprovantes das despesas realizadas, referente ao cheque 850559 (R$ 15.300,00) ;
h)  valor que deixou de render na poupança por retirada e não uso da convenente (R$ 1.724,63) ;
i)  valor que deixou de render na poupança por realizar despesas não previstas no plano de trabalho (R$ 1.393,10) ;
j)  despesas sem documentação (R$ 74.764,66) ;
k) despesas com deslocamento sem documentação adequada (R$ 81.151,90) ;
l)  pagamento irregular a servidor público (R$ 6.840,00) ;
m) despesas com hospedagem e alimentação sem a comprovação por meio de notas fiscais (R$ 20.082,00) ;
n) pagamento feito junto a ASSUMA sem a apresentação de nota fiscal (R$ 32.110,00) ;
o) despesas com deslocamento sem documentação adequada (R$ 36.606,80) ; e
	p) despesas de hospedagem e alimentação, sem a comprovação por notas fiscais (R$ 14.850,00) .
4.	Ante o insucesso das notificações para o saneamento das irregularidades apontadas e a não devolução dos recursos, o Incra instaurou a presente tomada de contas especial.
5.	No âmbito deste Tribunal, foi promovida a citação da Fundação de Apoio à Educação e ao Desenvolvimento Tecnológico do Maranhão (Funcema) solidariamente com Jorgimar Vicente Nogueira (peças 19 e 20) , imputando-lhes débito no valor histórico de R$ 353.833,30. À entidade foi também imputada débito individual no valor de R$ 8.370,80, correspondente à parcela da contrapartida proporcional às despesas impugnadas. Do ofício de citação de Jorgimar Vicente Nogueira constou também a audiência em razão da ausência de realização de procedimentos licitatórios e pesquisas de preços em contratações no âmbito do convênio.
6.	A citação da Funcema por via postal restou frustrada, ante a sua não localização nos endereços constantes das bases de dados à disposição do Tribunal. Dessa forma, foi realizada a sua citação por via de edital (peça 33) . Entretanto, transcorrido o prazo estipulado, a entidade não apresentou alegações de defesa, tampouco recolheu os valores dos débitos que lhe foram imputados. 
7.	Quanto a Jorgimar Vicente Nogueira, apesar de o ofício de citação e audiência ter sido recebido em seu endereço constante da base de dados da Receita Federal do Brasil (peças 12 e 21) , o responsável não apresentou alegações de defesa ou razões de justificativa, nem recolheu o valor do débito de sua responsabilidade. 
8.	Dessa forma, resta configurada a revelia dos responsáveis, devendo ser dado prosseguimento ao processo, nos termos do art. 12, § 3º, da Lei 8.443/1992.
9.	Ante este fato, a Secex-TCE propõe julgar irregulares as presentes contas, imputando-se os débitos apurados aos responsáveis citados, além de aplicar-lhes a multa prevista no art. 57 da Lei 8.443/1992 e, no caso de Jorgimar Vicente Nogueira, também a multa do art. 58, inciso II, da mesma lei. 
10.	O Ministério Público junto ao TCU avalizou a proposta da unidade técnica, exceto quanto à inclusão no débito dos valores correspondentes aos rendimentos financeiros não auferidos.
11.	Acolho o encaminhamento proposto pela unidade técnica, com os ajustes que entendo pertinentes, cuja análise adoto como parte das minhas razões de decidir.
12.	Ante a revelia dos responsáveis, não foram trazidos aos autos elementos necessários à comprovação das despesas impugnadas na fase interna. Ressalte-se que, em sua maior parte, essas impugnações decorrem da não apresentação de documentos comprobatórios das despesas declaradas. Assim, não há como acolher tais itens de gasto como regulares. Da mesma forma, mostram-se irregulares os pagamentos realizados a servidores públicos, por contrariar as disposições do art. 8º, inciso II, da IN/STN 01/1997, norma a que o convênio estava sujeito.
13.	Acompanho, porém, a proposta do MP/TCU de se excluir do débito as parcelas relativas aos rendimentos financeiros não auferidos em razão da não aplicação dos recursos. Uma vez que os débitos serão atualizados monetariamente e terão juros incidentes contados a partir da data da entrada dos recursos na conta específica do ajuste, não cabe a cobrança desses valores.
14.	Entendo, ainda, não caber a devolução, por parte da entidade convenente, do valor correspondente à parcela da contrapartida proporcional às despesas impugnadas. Pelo contrário, considerando que os recursos federais representam 99% do valor total do convênio, o total dos recursos federais a ser devolvido deve corresponder a 99% das despesas impugnadas. Dessa forma, como a soma dessas despesas, descontando-se as parcelas relativas aos rendimentos financeiros não auferidos, é R$ 345.511,86, o valor a ser devolvido será R$ 342.056,74.
15.	Deixo de acolher, ainda, a proposta de aplicação a Jorgimar Vicente Nogueira da multa do art. 58, inciso II, da Lei 8.443/1992, por entender que a multa do art. 57, em valor proporcional ao débito, já representa apenação adequada às irregularidades apuradas.
16.	Por fim, deixo de acolher a proposta de se autorizar, desde já, o parcelamento da dívida por entender que essa autorização depende de solicitação expressa por parte do devedor.
17.	Nos termos do art. 16, § 3º, da LO/TCU c/c o § 7º, do art. 209 do RI/TCU, deve ser enviada cópia da deliberação proferida nestes autos à Procuradoria da República no Estado do Maranhão para o ajuizamento das ações que considere cabíveis.
	Ante o exposto, manifesto-me por que o Tribunal aprove o acórdão que ora submeto à apreciação deste Colegiado.
TCU, Sala das Sessões Ministro Luciano Brandão Alves de Souza, em 3 de novembro de 2020.
AUGUSTO SHERMAN CAVALCANTI 
Relator